ACORDAO-COMPLETO-2515119

ACÓRDÃO 4481/2022 ATA 27/2022 - PRIMEIRA CÂMARA

VISTOS, relatados e discutidos estes autos de tomada de contas especial instaurada pelo Centro de Controle Interno da Marinha, de responsabilidade de Renato Del Pozzo e Unitecnica Equipamentos Termomecânicos Ltda, em decorrência de irregularidades na execução dos contratos 42000/2011-056 e 42000/2012-106, celebrados entre o Centro Tecnológico da Marinha em São Paulo (CTMSP) e a mencionada empresa.
ACORDAM os Ministros do Tribunal de Contas da União, reunidos em Sessão da 1ª Câmara, ante as razões expostas pelo Relator, em:
9.1. julgar irregulares as contas dos responsáveis Renato Del Pozzo (XXX.634.318-XX) e Unitécnica Equipamentos Termomecânicos Ltda. (69.202.901/0001-62) , com fundamento nos arts. 1º, inciso I, 16, inciso III, alínea "c", da Lei 8.443/1992, c/c com arts. 1º, inciso I, e 209, inciso III, do Regimento Interno do TCU;
9.2. condenar solidariamente os responsáveis Renato Del Pozzo (XXX.634.318-XX) e Unitécnica Equipamentos Termomecânicos Ltda. (69.202.901/0001-62) , com fundamento no art. 19, caput, da Lei 8.443/1992, c/c com o art. 210 do RI/TCU, ao pagamento das quantias a seguir especificadas, com a fixação do prazo de 15 (quinze) dias, a contar da notificação, para comprovar, perante o Tribunal (art. 23, inciso III, alínea "a", da Lei 8.443/1992, c/c art. 214, inciso III, alínea "a", do RI/TCU) , o recolhimento da dívida aos cofres do Tesouro Nacional, atualizada monetariamente e acrescida dos juros de mora, calculados da data indicada até a data do efetivo recolhimento e com o abatimento de valores acaso já satisfeitos, na forma prevista na legislação em vigor:
Irregularidade 1: inexecução parcial de contratos.
	Data de ocorrência
	Valor histórico (R$) 

	4/10/2013
	88.737,25

	25/6/2014
	24.059,75

	14/10/2015
	3.073,09

	31/3/2016
	22.844,54

	31/3/2016
	55.082,37

Irregularidade 2: superfaturamento por sobrepreço.
	Data
	Valor (R$) 

	31/3/2016
	4.693,60

	29/4/2016
	59.775,97

	28/6/2016
	59.775,96

	9/8/2016
	21.156,28

	9/8/2016
	38.619,69

	26/9/2016
	48.353,70

	19/10/2016
	16.486,97

	24/11/2016
	64.840,68

	22/12/2016
	68.801,68

	3/5/2017
	9.209,86

	3/5/2017
	38.273,38

	9/5/2017
	17.357,43

9.3. aplicar, individualmente, aos responsáveis Renato Del Pozzo (XXX.634.318-XX) e Unitécnica Equipamentos Termomecânicos Ltda. (69.202.901/0001-62) a multa prevista no art. 57 da Lei 8.443/1992, c/c o art. 267 do Regimento Interno do TCU, no valor de R$ 60.000,00, fixando-lhes o prazo de 15 (quinze) dias, a contar da notificação, para que comprovem, perante o Tribunal (art. 214, inciso III, alínea "a", do Regimento Interno do TCU) , o recolhimento da dívida aos cofres do Tesouro Nacional, atualizada monetariamente desde a data do presente acórdão até a data do efetivo recolhimento, se paga após o vencimento, na forma da legislação em vigor;
9.4. autorizar, desde logo, a cobrança judicial das dívidas, caso não atendidas as notificações, na forma do disposto no art. 28, inciso II, da Lei 8.443/1992;
9.5. autorizar, desde logo, caso solicitado e o processo não tenha sido remetido para cobrança judicial, o pagamento das dívidas em até 36 (trinta e seis) parcelas mensais e consecutivas, nos termos do art. 26 da Lei 8.443/1992, c/c o art. 217 do Regimento Interno/TCU, fixando-se o vencimento da primeira parcela em 15 (quinze) dias, a contar do recebimento da notificação, e o das demais a cada mês, devendo incidir sobre cada valor mensal os correspondentes acréscimos legais, na forma prevista na legislação em vigor, sem prejuízo de alertar aos responsáveis de que a falta de comprovação do recolhimento de qualquer parcela implicará o vencimento antecipado do saldo devedor;
9.6. encaminhar cópia deste acordão ao Procurador-Chefe da Procuradoria da República em São Paulo, nos termos do § 3º do art. 16 da Lei 8.443/1992, c/c o § 7º do art. 209 do Regimento Interno do TCU;
9.7. enviar cópia deste acórdão ao Centro de Controle Interno da Marinha e aos responsáveis.

Tomada de contas especial instaurada pelo Comando da Marinha em razão de irregularidades ocorridas durante a execução de contratos celebrados pelo Centro Tecnológico da Marinha em São Paulo (CTMSP).

Primeira Câmara

Centro Tecnológico da Marinha em São Paulo.

3. Responsáveis: Renato Del Pozzo (XXX.634.318-XX); Unitécnica Equipamentos Termomecânicos Ltda (69.202.901/0001-62).

13.1. Ministros presentes: Walton Alencar Rodrigues (Presidente), Benjamin Zymler (Revisor), Vital do Rêgo (Relator) e Jorge Oliveira.
13.2. Ministros-Substitutos presentes: Augusto Sherman Cavalcanti e Weder de Oliveira.

VITAL DO RÊGO

Adoto como parte do relatório a instrução do auditor da SecexTCE lançada à peça 92, a seguir transcrita:
INTRODUÇÃO
Cuidam os autos de tomada de contas especial instaurada pelo Centro de Controle Interno da Marinha, em desfavor de Renato Del Pozzo e da sociedade empresária Unitécnica Equipamentos Termomecânicos Ltda., em razão de irregularidades na execução dos Contratos 42000/2011-056 e 42000/2012-106, firmados entre o Centro Tecnológico da Marinha em São Paulo - CTMSP e a sociedade empresária Unitécnica Equipamentos Termomecânicos Ltda.
HISTÓRICO
Em 1º/11/2018, com fundamento na IN/TCU 71/2012, alterada pela IN/TCU 76/2016 e DN/TCU 155/2016, o dirigente do Centro de Controle Interno da Marinha autorizou a instauração da tomada de contas especial (peça 1) . O processo foi registrado no sistema e-TCE com o número 2125/2018.
O Contrato 42000/2011-056 foi firmado no valor de R$ 1.098.000,00. Teve vigência de 3/10/2011 a 1º/11/2012, e tinha como objeto a prestação de serviços de engenharia para elaboração de memoriais de cálculo e análise de tensões aplicáveis ao LABGENE, visando atender às necessidades do Centro Tecnológico da Marinha em São Paulo - CTMSP (peça 4) .
O Contrato 42000/2012-106 foi firmado no valor de R$ 1.780.000,00. Teve vigência de 1º/10/2013 a 30/11/2015, e tinha como objeto a prestação de serviços de engenharia para elaboração de memoriais de cálculo e análise de tensões dos equipamentos principais do circuito primário do reator SN-BR, visando atender às necessidades do Centro Tecnológico da Marinha em São Paulo  CTMSP (peça 14) .
O fundamento para a instauração da Tomada de Contas Especial, conforme consignado na matriz de responsabilização elaborada pelo tomador de contas, foi a constatação das seguintes irregularidades: 
Superfaturamento nos contratos 42000/2011-56 e 42000/2012-106.
Os responsáveis arrolados na fase interna foram devidamente comunicados e, diante da ausência de justificativas suficientes para elidir a irregularidade e da não devolução dos recursos, instaurou-se a tomada de contas especial.
No relatório (peça 45) , o tomador de contas concluiu que o prejuízo importaria no valor original de R$ 648.707,68, imputando-se a responsabilidade a Renato Del Pozzo, na condição de fiscal dos contratos, e à sociedade empresária Unitécnica Equipamentos Termomecânicos Ltda., na condição de contratada.
Em 26/3/2019, o Centro de Controle Interno da Marinha emitiu o relatório de auditoria (peça 46) , em concordância com o relatório do tomador de contas. O certificado de auditoria e o parecer do dirigente do órgão de controle interno concluíram pela irregularidade das presentes contas (peças 47 e 48) .
Em 3/5/2019, o ministro responsável pela área atestou haver tomado conhecimento das conclusões contidas no relatório e certificado de auditoria, bem como do parecer conclusivo do dirigente do órgão de controle interno, manifestando-se pela irregularidade das contas, e determinou o encaminhamento do processo ao Tribunal de Contas da União (peça 49) .
Na instrução inicial (peça 53) , analisando-se os documentos nos autos, concluiu-se pela necessidade de realização de citação para as seguintes irregularidades: 
Irregularidade 1: inexecução parcial do objeto dos Contratos 42000/2011-056 e 42000/2012-106, com aproveitamento da parcela executada.
Evidências da irregularidade: documentos técnicos presentes na peça 24, p. 6-8, 12-15 e 2122, e peça 25, p. 14.
Normas infringidas: art. 37, caput, c/c o art. 70, parágrafo único, da Constituição da República Federativa do Brasil; art. 93, do Decreto-lei 200/1967; art. 62 e 63, da Lei 4.320/1964; art. 67, da Lei 8.666/1993; art. 66, do Decreto 93.872/1986; Cláusula Sexta, inciso I, do Termo do Contrato 42000/2011-056; e Cláusula Sexta, inciso I, do Termo do Contrato 42000/2012-106.
Débitos relacionados à Renato Del Pozzo e à Unitécnica Equipamentos Termomecânicos Ltda.:
	Data de ocorrência
	Valor histórico (R$) 

	4/10/2013
	88.737,25

	25/6/2014
	24.059,75

	14/10/2015
	3.073,09

	31/3/2016
	22.844,54

	31/3/2016
	55.082,37

Cofre credor: Tesouro Nacional.
Responsável: Renato Del Pozzo.
Conduta: certificar notas fiscais relativas a serviços executados parcialmente e ao não fornecimento de itens contratados.
Nexo de causalidade: a certificação de notas fiscais relativas a serviços executados parcialmente e ao não fornecimento de itens contratados resultou em prejuízo equivalente à diferença entre o valor pago e o valor correspondente à parcela executada, em afronta ao art. 37, caput, c/c o art. 70, parágrafo único, da Constituição da República Federativa do Brasil; art. 93, do Decreto-lei 200/1967; art. 62 e 63, da Lei 4.320/1964; art. 67, da Lei 8.666/1993; art. 66, do Decreto 93.872/1986; Cláusula Sexta, inciso I, do Termo do Contrato 42000/2011-056; e Cláusula Sexta, inciso I, do Termo do Contrato 42000/2012-106.
Culpabilidade: não há excludentes de ilicitude, de culpabilidade e de punibilidade; é razoável supor que o responsável tinha consciência da ilicitude de sua conduta; era exigível conduta diversa da praticada, qual seja, certificar apenas as notas fiscais relativas a serviços efetivamente executados e ao fornecimento efetivo de itens. 
Responsável: Unitécnica Equipamentos Termomecânicos Ltda.
Conduta: receber pagamento relativo a parcela não executada do objeto dos Contratos 42000/2011-056 e 42000/2012-106.
Nexo de causalidade: o recebimento de pagamento relativo a parcela do objeto dos Contratos 42000/2011-056 e 42000/2012-106 maior que a efetivamente executada resultou em prejuízo equivalente à diferença entre o valor pago e o valor correspondente à parcela executada, em afronta ao art. 37, caput, c/c o art. 70, parágrafo único, da Constituição da República Federativa do Brasil; art. 93, do Decreto-lei 200/1967; art. 62 e 63, da Lei 4.320/1964; art. 67, da Lei 8.666/1993; art. 66, do Decreto 93.872/1986; Cláusula Sexta, inciso I, do Termo do Contrato 42000/2011-056; e Cláusula Sexta, inciso I, do Termo do Contrato 42000/2012-106.
Culpabilidade: não há excludentes de ilicitude, de culpabilidade e de punibilidade; é razoável supor que o administrador responsável pela pessoa jurídica tinha consciência da ilicitude de sua conduta; era exigível conduta diversa da praticada, qual seja, receber o pagamento relativo apenas às parcelas efetivamente executadas do objeto. 
Encaminhamento: citação.
Irregularidade 2: superfaturamento por sobrepreço.
Evidências da irregularidade: documento técnico presente na peça 25, p. 7-9.
Normas infringidas: art. 37, caput, c/c o art. 70, parágrafo único, da Constituição da República Federativa do Brasil; art. 93, do Decreto-lei 200/1967.
Débitos relacionados à Renato Del Pozzo e à Unitécnica Equipamentos Termomecânicos Ltda.:
	Data
	Valor (R$) 

	31/3/2016
	4.693,60

	29/4/2016
	59.775,97

	28/6/2016
	59.775,96

	9/8/2016
	21.156,28

	9/8/2016
	38.619,69

	26/9/2016
	48.353,70

	19/10/2016
	16.486,97

	24/11/2016
	64.840,68

	22/12/2016
	68.801,68

	3/5/2017
	9.209,86

	3/5/2017
	38.273,38

	9/5/2017
	17.357,43

Cofre credor: Tesouro Nacional.
Responsável: Renato Del Pozzo.
Conduta: deixar de verificar a planilha orçamentária fornecida pela empresa contratada, que serviu de base para a formação do valor do Contrato 42000/2012-106, quando deveria ter comparado com os valores indicados na proposta inicial da empresa.
Nexo de causalidade: o pagamento relativo à parcela do objeto do Contrato 42000/2012106 maior que a inicialmente contratada resultou em prejuízo equivalente à diferença entre o valor pago e o valor apresentado na proposta inicial da contratada, em afronta ao art. 37, caput, c/c o art. 70, parágrafo único, da Constituição da República Federativa do Brasil; art. 93, do Decreto-lei 200/1967; e art. 66, do Decreto 93.872/1986.
Culpabilidade: não há excludentes de ilicitude, de culpabilidade e de punibilidade; é razoável supor que o responsável tinha consciência da ilicitude de sua conduta; era exigível conduta diversa da praticada, qual seja, permitir o pagamento de valores não superiores ao estipulado na proposta inicial da empresa contratada. 
Responsável: Unitécnica Equipamentos Termomecânicos Ltda.
Conduta: receber pagamento relativo à parcela não executada do objeto do Contrato 42000/2012-106.
Nexo de causalidade: o recebimento de pagamento relativo a parcela do objeto do Contrato 42000/2012106 maior que a prevista na proposta inicial da contratada resultou em prejuízo equivalente à diferença entre o valor pago e o valor inicialmente contratado, em afronta ao art. 37, caput, c/c o art. 70, parágrafo único, da Constituição da República Federativa do Brasil; art. 93, do Decreto-lei 200/1967; e art. 66, do Decreto 93.872/1986.
Culpabilidade: não há excludentes de ilicitude, de culpabilidade e de punibilidade; é razoável supor que o administrador responsável pela pessoa jurídica tinha consciência da ilicitude de sua conduta; era exigível conduta diversa da praticada, qual seja, receber o pagamento de valores não superiores ao previsto na proposta inicial da empresa contratada. 
Encaminhamento: citação.
Em cumprimento ao pronunciamento da unidade (peça 55) , foram efetuadas as citações dos responsáveis, nos moldes adiante:
a)  Renato Del Pozzo - promovida a citação do responsável, conforme delineado adiante:
	Comunicação: Ofício 8078/2021- Secomp-4 (peça 58) 
Data da Expedição: 5/4/2021
Data da Ciência: 8/4/2021 (peça 71) 
Recebida por: Germano Santos
Observação: Ofício enviado para o endereço do responsável, conforme pesquisa na base de dados no sistema da Receita Federal, custodiada pelo TCU (peça 56) .
	
b)  Unitécnica Equipamentos Termomecânicos Ltda. - promovida a citação do responsável, conforme delineado adiante:
	Comunicação: Ofício 8079/2021- Secomp-4 (peça 59) 
Data da Expedição: 5/4/2021
Data da Ciência: 8/4/2021 (peça 60) 
Recebida por: Isaias Noronha
Observação: Ofício enviado para o endereço do responsável, conforme pesquisa na base de dados no sistema da Receita Federal, custodiada pelo TCU (peça 57) .
	
Conforme Despacho de Conclusão das Comunicações Processuais (peça 82) , as providências inerentes às comunicações processuais foram concluídas. 
ANÁLISE DOS PRESSUPOSTOS DE PROCEDIBILIDADE DA IN/TCU 71/2012
Avaliação de Viabilidade do Exercício do Contraditório e Ampla Defesa
Verifica-se que não houve o transcurso de mais de dez anos desde o fato gerador sem que tenha havido a notificação dos responsáveis pela autoridade administrativa federal competente (art. 6º, inciso II, c/c art. 19 da IN/TCU 71/2012, modificada pela IN/TCU 76/2016) , uma vez que o fato gerador da irregularidade sancionada ocorreu a partir de 2011, e os responsáveis foram notificados sobre a irregularidade, pela autoridade administrativa competente, conforme abaixo:
0. Renato Del Pozzo, por meio do ofício acostado à peça 36, recebido em 31/10/2018, conforme histórico (peça 37) ; e
0. Unitécnica Equipamentos Termomecânicos Ltda., por meio do ofício acostado à peça 38, recebido em 31/10/2018, conforme histórico (peça 39) .
Valor de Constituição da TCE 	
Verifica-se, ainda, que o valor atualizado do débito apurado (sem juros) , em 1º/1/2017, é de R$ 703.438,70, portanto, superior ao limite mínimo de R$ 100.000,00, na forma estabelecida conforme os arts. 6º, inciso I, e 19, da IN/TCU 71/2012, modificada pela IN/TCU 76/2016. 
OUTROS PROCESSOS/DÉBITOS NOS SISTEMAS DO TCU COM OS MESMOS RESPONSÁVEIS
Informa-se que não foram encontrados processos no Tribunal com os mesmos responsáveis.
A tomada de contas especial está, assim, devidamente constituída e em condição de ser instruída.
EXAME TÉCNICO			 
Das Alegações de Defesa da Unitécnica (peça 74) 
No que se refere ao Contrato 42000/2011-56 (LABGENE) , a sociedade empresária Unitécnica Equipamentos Termomecânicos Ltda. apresentou, em resumo, os seguintes argumentos:
a) todos os documentos e serviços foram concluídos, entregues e devidamente aceitos pelo representante do CTMSP, sem que NADA MAIS fosse questionado pelo CTMSP como eventuais pendências (sejam elas quais fossem) para a finalização do Contrato (peça 74, p. 18-19) ;
b) o workshop foi efetivamente realizado em 16/12/2011 (um dia) , sem prejuízo de conteúdo (peça 74, p. 20-25) ;
c) o treinamento foi efetivamente realizado em 21 horas das 64 previstas, sem prejuízo de conteúdo (peça 74, p. 25-29) ;
d) o Software ANSYS (versão 13) e as normas e códigos nucleares atualizados foram pré-adquiridos, sendo que não há um evento específico de pagamento no Contrato para esses serviços (peça 74, p. 29-35) .
Já no que se refere ao Contrato 42000/2012-106/00 (PROSUB) , a sociedade empresária Unitécnica Equipamentos Termomecânicos Ltda. apresentou, em resumo, os seguintes argumentos:
a) de acordo com o termo de entrega e recebimento (TER) , que goza de "caráter definitivo", o trabalho e os documentos elaborados foram aceitos pelo departamento técnico e de garantia da qualidade da CTMSP, não havendo reclamações ou pendências de qualquer natureza a serem reparadas pela Unitécnica (peça 74, p. 36-40) ;
b) em nenhum momento a empresa mencionou que seria necessária uma terceira licença do software ANSYS, apenas que haveria a necessidade da utilização da versão 14 (peça 74, p. 40-45) ;
c) as normas e códigos nucleares atualizados foram pré-adquiridos pela empresa, sendo que não há um evento específico de pagamento no Contrato para essa aquisição (peça 74, p. 46-48) ;
d) no final do ano de 2013, foi adquirido um computador Dell Modelo Alienware 17 de última geração, mas, no entanto, não há um evento específico de pagamento no Contrato para essa aquisição (peça 74, p. 48-51) ;
e) em relação ao suposto superfaturamento, a empresa afirma que a tabela comparativa apresentada pelo IPM induz este Tribunal a erro, ao "dividir" de maneira simplista o valor global do contrato (R$ 1.780.000,00) pelos valores profissionais (homem/hora) da planilha posterior, chegando a um número de horas (menor) aplicadas ao trabalho completamente discrepante da realidade (peça 74, p. 51-61) .
Além das alegações acima, a empresa argumenta que a data-base para cálculo do suposto débito deve ser 19/7/2018, como apurado pelo tomador de contas, tendo em vista que os pagamentos são atrelados pela entrega de eventos (peça 74. p. 62-64) .
A empresa afirma, ainda, que continuou a atender inúmeras solicitações da contratante, que não foram pagas (tampouco foram cobradas pela empresa, talvez por boa-fé em finalizar seu trabalho) , trabalhando até a entrega final, culminando com o aceite da contratante na data de 18/6/2019 (peça 74, p. 64-67) .
Sobre a suposta legislação infringida, a empresa afirma que tais casos não devem ser aplicados à UNITÉCNICA, uma vez que, como demonstrado nos fatos relatados ao longo desta defesa, a empresa jamais teve a intenção de causar quaisquer prejuízos ao Poder Público; e de fato não lhe causou (peça 74, p. 67-80) .
Das Alegações de Defesa do Sr. Renato Del Pozzo (peça 75) 
Preliminarmente, o Sr. Renato Del Pozzo alega que sua defesa foi ignorada pelo tomador de contas na fase interna desta TCE. Além disso, ele alega que o processo foi encaminhado ao TCU fora do prazo estabelecido pelo art. 11 da IN 71/2012, o que impediria a constituição e o desenvolvimento válido e regular do processo, nos exatos termos do art. 212 do Regimento Interno do TCU (peça 75, p. 4-6) .
No mérito, o Sr. Renato Del Pozzo alega, resumidamente, que os projetos objeto dos contratos em análise são inéditos e complexos (peça 75, p. 6-7) , bem como, que a modalidade de execução dos serviços foi a empreitada por preço global (art. 10, inc. II, "a", da Lei nº 8.666/93) , em que a análise da compatibilidade do preço ofertado e a forma de execução do serviço se dá por preço certo e total (peça 75, 7-10) .
Especificamente, no que se refere ao Contrato 42000/2011-056, o responsável alega que:
a) a proposta comercial da empresa não detalha a carga horária, o espaço físico, tampouco quais seriam os profissionais que ministrariam o workshop, além de o item 2.4 da proposta comercial indicar que quaisquer trabalhos que não estivessem claramente especificados seriam exclusos do fornecimento pela empresa contratada (peça 75, p. 11-13) ;
b) descabe imputar ao ora defendente a suposta conduta de certificar notas fiscais sem a correspondente prestação de serviço, tendo em vista que nenhuma das notas fiscais constantes da presente TCE consta a descrição/cobrança referente à realização de treinamento técnico (peça 75, p. 13-15) ;
c) a aquisição de equipamentos não constituía obrigação contratual específica, o objeto do contrato fora regularmente executado (elaboração de memórias de cálculo e análise de tensões) , bem como, a tentativa de se impor a forma de fiscalização típica de contratos cujo regime de execução é de empreitada por preço unitário ao contrato em análise (execução por empreitada global) desvirtua por completo as disposições legais e a iterativa jurisprudência desta Eg. Corte de Contas (peça 75, p. 15-17) .
No que se refere ao Contrato 42000/2012-106, o responsável alega que:
a) em nenhum dos contratos analisados na presente TCE a aquisição de equipamentos se constituía em efetiva obrigação contratual (peça 75, p. 17-18) ;
b) a fiscalização e ateste das notas fiscais eram efetivados a partir da conclusão do serviço final previsto contratualmente e não a partir das atividades-meio e custos indiretos (peça 75, p. 17-18) ;
c) a suposta divergência de valores da proposta comercial relativos ao custo de mão-de-obra (valor homem/hora) e dos impostos incidentes na prestação dos serviços em nada interferiu no valor final da contratação, que, como bem comprovado nos presentes autos, teve como critério de contratação o regime de execução de empreitada por preço global, que, nos termos do art. 6º, inc. VIII, alínea "a", da Lei 8.666/93, ocorre quando se contrata a execução da obra ou do serviço por preço certo e total (peça 75, p. 18-22) .
Por fim, o Sr. Renato Del Pozzo afirma que os supostos atos danosos ao erário não guardam nexo de causalidade com as funções e ações praticadas pelo ora defendente e requer o recebimento das presentes alegações de defesa, seu regular processamento e, ao final, o julgamento pela regularidade das contas do requerente nos presentes autos (peça 75, p. 26) .
Além dos argumentos acima, o defendente juntou aos autos evidências para embasar suas alegações (peças 76-81 e 83-91) , as quais serão levadas em consideração na análise de suas alegações de defesa.
Da Análise das Alegações de Defesa da Unitécnica e do Sr. Renato Del Pozzo
Primeiramente, cabe analisar a questão preliminar levantada pelo Sr. Renato Del Pozzo, que alega que sua defesa foi ignorada pelo tomador de contas na fase interna, bem como, que esta TCE foi encaminhada ao TCU fora do prazo estabelecido pelo art. 11 da IN 71/2012 (peça 75, p. 4-6) .
No entanto, o fato narrado pelo responsável não impede a constituição e o desenvolvimento válido e regular do processo, nos termos do art. 212 do Regimento Interno do TCU, pois esse vício foi sanado pela citação realizada na fase externa desta TCE, o que conferiu o direito ao contraditório e à ampla defesa aos responsáveis. 
Ademais, a simples extrapolação do prazo de 180 dias previsto no art. 11 da IN/TCU 71/2012 para envio da TCE ao Tribunal não impede o seguimento ou efeitos do processo, posto que a norma tem por objetivo atender aos princípios da eficiência e efetividade, gerando celeridade processual, maior probabilidade e rapidez na obtenção da recomposição do erário, não possuindo a intenção de garantir direito dos responsáveis. 
O efeito do descumprimento do prazo previsto no normativo é tão somente uma eventual responsabilização da autoridade incumbida de sua conclusão e encaminhamento. Não se trata, assim, de hipótese de afastamento ou cancelamento da dívida, e nem de pressuposto processual.
Assim, não merece prosperar o argumento apresentado pelo Sr. Renato Del Pozzo. Superada a questão preliminar levantada, passa-se agora à análise do mérito.
O Contrato 42000/2011-056, firmado no valor de R$ 1.098.000,00, previa, em sua Cláusula Décima Terceira, que o pagamento seria efetuado mediante a respectiva Nota Fiscal apresentada pela contratada, de acordo com o seguinte cronograma físico financeiro (peça 4, p. 8-9) :
a) Evento "1" - R$ 54.900,00 (Cinquenta e quatro mil e novecentos reais) , após aprovação da documentação para gerenciamento do contrato (índice de documentos de engenharia e cronograma) a ocorrer até 20 dias após a assinatura do contrato;
b) Evento "2" - R$ 109.800,00 (Cento e nove mil e oitocentos reais) , após a aprovação do relatório técnico RT/UNIT/001, correspondente à análise da documentação de projeto do Elemento Combustível, a ocorrer até 60 dias após a assinatura do contrato;
c) Evento "3" - R$ 54.900,00 (Cinquenta e quatro mil e novecentos reais) , após a aprovação do relatório técnico RT/UNIT /001 correspondente à análise da documentação relativa ao VC, Tubulação, Componentes e acessórios e definição dos sistemas e subsistemas que serão considerados, a ocorrer até 75 dias da assinatura do contrato;
d) Evento "4" - R$ 109.800,00 (Cento e nove mil e oitocentos reais) , após a aprovação do relatório técnico RT/UNIT/003 correspondente à análise do Elemento Combustível, nas condições A, B, C e D, a ocorrer até 90 dias após a assinatura do contrato;
e) Evento "5" - R$ 164.700, 00 (Cento e sessenta e quatro mil e setecentos reais) , após a aprovação do relatório técnico RT/UNIT/004 correspondente à análise do Elemento Combustível por Elementos Finitos a ocorrer até 120 dias após a assinam do contrato;
f) Evento "6" - R$ 164.700,00 (Cento e sessenta e quatro mil e setecentos reais) , após a aprovação do Relatório Técnico RT/UNIT/005, correspondente ao modelo integrado (Vaso de Contenção, Tubulação, Componentes e acessórios) a ocorrer até 120 dias após a assinatura do contrato;
g) Evento "7" - R$ 164.700, 00 (Cento e sessenta e quatro mil e setecentos reais) , após a aprovação do relatório técnico RT/UNIT/005 correspondente à análise do EC na condição de fadiga; a ocorrer até 240 dias após a assinatura do contrato;
h) Evento "8" - R$ 164.700,00 (Cento e sessenta e quatro mil e setecentos reais) , após a aprovação do relatório técnico RT/UNIT/006, correspondente à entrega dos memoriais de cálculo dos equipamentos principais do circuito primário revisados; a ocorrer até 300 dias após a assinatura do contrato;
i) Evento "9" - R$ 109.800,00 (Cento e nove mil e oitocentos reais) , após a aprovação do relatório técnico RT/UNIT/007, correspondente à verificação Enel dos sistemas do VC, a ocorrer até 365 dias após a assinatura do contrato.
Já o Contrato 42000/2012-106, firmado no valor de R$ 1.780.000,00, previa, em sua Cláusula Décima Terceira, que o pagamento seria efetuado mediante a respectiva Nota Fiscal apresentada pela contratada, de acordo com o seguinte cronograma físico-financeiro (peça 14, p. 8-12) :
a) Evento 1 - R$ 178.000,00 (Cento e setenta e oito mil reais) , após aprovação da documentação para gerenciamento do contrato (índice de documentos de engenharia e cronograma) a ocorrer até 31/10/2013, correspondendo a 30 (trinta) dias após a assinatura do contrato;
b) Evento 2 - R$ 89.000,00 (Oitenta e nove mil reais) , após a aprovação do relatório técnico RT/UNIT/001, referente à verificação, compilação e análise da documentação de referência, a ocorrer até 30/11/2013, correspondendo a 60 (sessenta) dias após a assinatura do contrato;
c) Evento 3 - R$ 178.000,00 (Cento e setenta e oito mil reais) , após a aprovação do relatório técnico RT/UNIT/002, referente à emissão do memorial de cálculo do VPR (parte 1) , a ocorrer até 30/12/2013, correspondendo a 90 (noventa) dias da assinalam do contrato;
d) Evento 4 - R$ 53.400,00 (Cinquenta e três mil e quatrocentos reais) , após a aprovação do relatório técnico RT/UNIT/003, referente à emissão do memorial de cálculo do VPR (parte II) , a ocorrer até 29/01/2014, correspondendo a 120 (cento e vinte) dias após a assinatura do contrato;
e) Evento 5 - R$ 53.400,00 (Cinquenta e três mil e quatrocentos reais) , após a aprovação do relatório técnico RT/UNIT/004, referente à emissão do memorial de cálculo do VPR (parte III) , a ocorrer até 29/02/2014, correspondendo a 150 (cento e cinquenta) dias após a assinatura do contrato;
f) Evento 6 - R$ 53.400,00 (Cinquenta e três mil e quatrocentos reais) , após a aprovação do Relatório RT/UNIT/005, referente à emissão do memorial de cálculo do VPR (parte IV) , a ocorrer até 30/03/2014, correspondendo a 180 (cento e oitenta) dias após a assinatura do contrato;
g) Evento 7 - R$ 178.000,00 (Cento e setenta e oito mil reais) , após a aprovação do relatório técnico RT/UNIT/006, referente à emissão do memorial de cálculo dos internos do reator (parte I) , a ocorrer até 29/04/2014, correspondendo a 210 (duzentos e dez) dias após a assinatura do contrato;
h) Evento 8 - R$ 53.400,00 (Cinquenta e três mil e quatrocentos reais) , após a aprovação do relatório técnico RT/UNIT/007, referente à. emissão do memorial de cálculo dos internos do reator (parte II) , a. ocorrer até 29/05/2014, correspondendo a 240 (duzentos e quarenta) dias após a assinatura do contrato;
i) Evento 9 - R$ 53.400,00 (Cinquenta e três mil e quatrocentos reais) , após a aprovação do relatório técnico RT/UNIT/008, referente à emissão. Do memorial de cálculo dos internos do reator (parte III) , a ocorrer até 28/06/2014, correspondendo a 270 (duzentos e setenta) dias após a assinatura do contrato;
j) Evento 10 - R$ 124.600,00 (Cento e vinte e quatro mil e seiscentos reais) , após a aprovação do relatório técnico RT/UNIT/009, referente à emissão do memorial de cálculo do Gerador de Vapor (parte 1) , a ocorrer até 28/07/2014, correspondendo a 300 (trezentos) dias após a assinatura do contrato;
k) Evento 11 - R$ 53.400,00 (Cinquenta e três mil e quatrocentos reais) , após a aprovação do relatório técnico RT/UNIT/010, referente à emissão do memorial de cálculo do Gerador de Vapor (parte II) , a. ocorrer até 27/08/2014, correspondendo a 330 (trezentos e trinta) dias após a assinatura do contrato;
l) Evento 12 - R$ 53.400,00 (Cinquenta e três mil e quatrocentos reais) , após a aprovação do relatório técnico RT/UNIT/011, referente à emissão do memorial de cálculo do Gerador de Vapor (parte III) , a ocorrer até 26/09/2014, correspondendo a 360 (trezentos e sessenta) dias após a assinatura do contrato;
m) Evento 13 - R$ 53.400,00 (Cinquenta e três mil e quatrocentos reais) , após a aprovação do relatório técnico RT/UNIT/012, referente à emissão do memorial de cálculo do Gerador de Vapor (parte IV e V) , a ocorrer até 25/11/2014, correspondendo a 420 (quatrocentos e vinte) dias após a assinatura do contato;
n) Evento 14 - R$ 89.000,00 (Oitenta e nove mil reais) , após a aprovação do relatório técnico RT/UNIT/013, referente à emissão do memorial de cálculo do Pressurizador (parte I) , a ocorrer até 25/12/2014, correspondendo a 450 (quatrocentos e cinquenta) dias após a assinatura do contato;
o) Evento 15 - R$ 53.400,00 (Cinquenta e três mil e quatrocentos reais) , após a aprovação do relatório técnico RT/UNIT/014, referente à emissão do memorial de cálculo do Pressurizador (parte II) , a ocorrer 24/01/2015, correspondendo a 480 (quatrocentos e oitenta) dias após a assinatura do contrato;
p) Evento 16 - R$ 53.400,00 (Cinquenta e três mil e quatrocentos reais) , após a aprovação do relatório técnico RT/UNIT/015, referente à emissão do memorial de cálculo do Pressurizador (parte III) , a ocorrer até 23/02/2015, correspondendo a 510 (quinhentos e dez) dias após a assinatura do contrato;
q) Evento 17 - R$ 53.400,00 (Cinquenta e três mil e quatrocentos reais) , após a aprovação do relatório técnico RT/UNIT/016, referente à emissão do memorial de cálculo do Pressurizador (parte IV) , a ocorrer até 25/03/2015, correspondendo a 540 (quinhentos e quarenta) dias após a assinatura do contrato;
r) Evento 18 - R$ 89.000,00 (Oitenta e nove mil reais) , após a aprovação do relatório técnico RT/UNIT/017, referente à emissão do memorial de cálculo dos MAB's (parte I) , a ocorrer até 24/04/2015, correspondendo a 570 (quinhentos e setenta) dias após a assinatura do contrato;
s) Evento 19 - R$ 53.400,00 (Cinquenta e três mil e quatrocentos reais) , após a aprovação do relatório técnico RT/UNIT/018, referente à emissão do memorial de cálculo dos MAB's (parte II) , a ocorrer 24/05/2015, correspondendo a 600 (seiscentos) dias após a assinatura do contrato;
t) Evento 20 - R$ 53.400,00 (Cinquenta & três mil e quatrocentos reais) , após a aprovação do relatório técnico RT/UNIT/019, referente à. emissão do memorial de cálculo dos MAB's (parte III) , a ocorrer até 23/06/2015, correspondendo a 630 (seiscentos e trinta) dias após a assinatura do contrato;
u) Evento 21 - R$ 53.400,00 (Cinquenta e três mil e quatrocentos reais) , após a aprovação do relatório técnico RT/UNIT/020, referente: à emissão do memorial de cálculo dos MAB's (parte IV) , a ocorrer até 23/07/2015, correspondendo a 660 (seiscentos e sessenta dias) após a assinatura do contrato;
v) Evento 22 - R$ 53.400,00 (Cinquenta e três mil e quatrocentos reais) , após a aprovação do relatório técnico RT/UNIT/021, referente à emissão do memorial de cálculo da Capela (parte 1) , a ocorrer até 22/08/2015, correspondendo a 690 (seiscentos e noventa) dias após a assinatura do contrato;
w) Evento 23 - R$ 53.400,00 (Cinquenta e três mil e quatrocentos reais) , após a aprovação do relatório técnico RT/UNIT/022, referente à emissão do memorial de cálculo da Capela (parte II) , a ocorrer até 01/10/2015, correspondendo a 730 (setecentos e trinta) dias após a assinatura do contrato.
Apesar de a proposta relativa ao Contrato 42000/2011-056 (peça 2) prever a execução de um workshop com a duração de 3 dias (peça 2, p. 9) e de um treinamento para capacitação do pessoal do CTMSP para no máximo cinco pessoas com carga horária total de 64 horas (peça 2, p. 10) , bem como, a aquisição de uma licença do software ANSYS e de normas e códigos nucleares atualizados (peça 2, p. 21) , nenhum dos eventos previstos no cronograma físico-financeiro acima transcritos previa essas aquisições e serviços, de forma que não houve pagamento relativo à parcela não executada do objeto contratado.
Ademais, o workshop e o treinamento foram, de fato, realizados, conforme e-mails anexos às alegações de defesa da Unitécnica (peça 74, p. 22 e 27) , mas com uma carga horária menor que a informada na proposta da empresa.
No entanto, a empresa alega que a redução da carga horária não acarretou prejuízo ao conteúdo, o que se deduz ser verdadeiro diante da ausência de reclamação da CTMSP durante a execução do contrato.
Em relação à aquisição de licença do software ANSYS e de normas e códigos nucleares atualizados, que também estavam previstos na proposta relativa ao Contrato 42000/2012-106 (peça 11, p. 11) , a empresa alega que essas aquisições foram realizadas antes da vigência do contrato e que sem esses recursos seria impossível realizar os serviços executados (peça 74, p. 29-35 e 46-48) .
Apesar de tais aquisições não terem sido comprovadas pela empresa, esses custos compõe o preço global do contrato, não estando previstos em nenhum dos eventos contratuais acima transcritos como pré-requisito para a realização dos pagamentos.
Dessa forma, resta afastada a irregularidade 1, apurada na instrução de citação, tendo em vista que não houve dano ao erário.
No que diz respeito ao suposto superfaturamento apurado (irregularidade 2) , os argumentos apresentados também lograram êxito em afastar a irregularidade.
Conforme alegado pelos responsáveis, a modalidade de execução dos serviços de ambos os contratos foi a empreitada por preço global (peça 4, p. 2; peça 14, p. 2) , em que a análise da compatibilidade do preço ofertado e a forma de execução do serviço se dá por preço certo e total (art. 10, inc. II, "a", da Lei 8.666/93) .
No caso em análise, a irregularidade consiste em pagamento aos contratados pela empresa em valor inferior ao que foi lançado na sua proposta de preços.
Nesse caso, não há, a princípio, dano ao erário, pois a remuneração dos empregados da contratada é risco dela. Assim, somente se ocorreu algo extraordinário, como uma redução da tabela de salário dos profissionais (assembleia da categoria resolveu reduzir os salários profissionais) , é que cabe a transferência dessa redução ao contratante, o que não está evidenciado nos autos do processo.
Assim, considerando que os valores definidos no contrato não tomavam como base norma de classe profissional, bem como, que não estavam acima dos valores de mercado, a diferença de salário em questão não constitui dano ao erário, restando afastada também a irregularidade 2.
Diante do exposto, propõe-se o julgamento pela regularidade com ressalvas das contas do Sr. Renato Del Pozzo e da Unitécnica Equipamentos Termomecânicos Ltda., nos termos do art. 208 do Regimento Interno do TCU c/c art. 16, inciso II, da Lei 8.443/1992.
PRESCRIÇÃO DA PRETENSÃO PUNITIVA
Vale ressaltar que a pretensão punitiva do TCU, conforme Acórdão 1441/2016-TCU-Plenário, Relator Ministro Benjamin Zymler, que uniformizou a jurisprudência acerca dessa questão, subordina-se ao prazo geral de prescrição indicado no art. 205, do Código Civil, que é de dez anos, contado da data de ocorrência da irregularidade sancionada, nos termos do art. 189, do Código Civil, sendo este prazo interrompido pelo ato que ordenar a citação, a audiência ou a oitiva dos responsáveis.
No caso em exame, não ocorreu a prescrição, uma vez que as irregularidades sancionadas ocorreram a partir de 3/10/2011, e o ato de ordenação da citação ocorreu em 3/3/2021.
CONCLUSÃO
A partir dos elementos constantes dos autos, foi possível verificar a devida comprovação da boa e regular aplicação dos recursos federais aplicados no âmbito dos Contratos 42000/2011-056 e 42000/2012-106, restando afastado o débito, de modo que as alegações de defesa devem ser acatadas.
Assim, é possível efetivamente aferir e reconhecer a ocorrência de boa-fé na conduta dos responsáveis, de forma que se propõe, desde logo, o julgamento pela regularidade com ressalvas de suas contas, nos termos do art. 208 do Regimento Interno/TCU, dando-lhe quitação.
PROPOSTA DE ENCAMINHAMENTO
Diante do exposto, submetem-se os autos à consideração superior, propondo:
a) acatar as alegações de defesa do Sr. Renato Del Pozzo (CPF XXX.634.318-XX) e da Unitécnica Equipamentos Termomecânicos Ltda. (CNPJ 69.202.901/0001-62) ;
b) julgar regulares com ressalvas, em conformidade com o art. 208 do Regimento Interno do TCU c/c art. 16, inciso II, da Lei 8.443/1992, as contas do Sr. Renato Del Pozzo (CPF XXX.634.318-XX) , fiscal dos Contratos 42000/2011-056 e 42000/2012-106, e da Unitécnica Equipamentos Termomecânicos Ltda. (CNPJ 69.202.901/0001-62) , empresa contratada para execução dos Contratos 42000/2011-056 e 42000/2012-106, dando-lhe quitação;
c) dar ciência da decisão a ser adotada ao Centro Tecnológico da Marinha em São Paulo - CTMSP e ao Centro de Controle Interno da Marinha;
d) encerrar o processo, após as devidas comunicações.
2. Em seu pronunciamento, reproduzido a seguir em sua integralidade, o dirigente da subunidade técnica da SecexTCE divergiu da instrução do auditor (peça 93) , contando com a anuência do dirigente da unidade técnica (peça 94) e do representante do MPTCU (peça 95) .
1. Cuidam os autos de tomada de contas especial instaurada pelo Centro de Controle Interno da Marinha, em desfavor de Renato Del Pozzo e da sociedade empresária Unitécnica Equipamentos Termomecânicos Ltda., em razão de irregularidades na execução dos Contratos 42000/2011-056 e 42000/2012-106, firmados entre o Centro Tecnológico da Marinha em São Paulo - CTMSP e a sociedade empresária Unitécnica Equipamentos Termomecânicos Ltda.
2. Estas foram as irregularidades e condutas que motivaram a citação dos responsáveis Renato Del Pozzo e Unitécnica Equipamentos Termomecânicos Ltda.:
	Irregularidade 1: inexecução parcial dos objetos dos Contratos 42000/2011-056 e 42000/2012-106, com aproveitamento da parcela executada.
	Débito:
	Data de ocorrência
	Valor histórico (R$) 

	4/10/2013
	88.737,25

	25/6/2014
	24.059,75

	14/10/2015
	3.073,09

	31/3/2016
	22.844,54

	31/3/2016
	55.082,37

	Responsável: Renato Del Pozzo.
	Conduta: certificar notas fiscais relativas a serviços executados parcialmente e ao não fornecimento de itens contratados.
	Nexo de causalidade: a certificação de notas fiscais relativas a serviços executados parcialmente e ao não fornecimento de itens contratados resultou em prejuízo equivalente à diferença entre o valor pago e o valor correspondente à parcela executada, em afronta ao art. 37, caput, c/c o art. 70, parágrafo único, da Constituição da República Federativa do Brasil; art. 93, do Decreto-lei 200/1967; art. 62 e 63, da Lei 4.320/1964; art. 67, da Lei 8.666/1993; art. 66, do Decreto 93.872/1986; Cláusula Sexta, inciso I, do Termo do Contrato 42000/2011-056; e Cláusula Sexta, inciso I, do Termo do Contrato 42000/2012-106.
	Culpabilidade: não há excludentes de ilicitude, de culpabilidade e de punibilidade; é razoável supor que o responsável tinha consciência da ilicitude de sua conduta; era exigível conduta diversa da praticada, qual seja, certificar apenas as notas fiscais relativas a serviços efetivamente executados e ao fornecimento efetivo de itens. 
	Responsável: Unitécnica Equipamentos Termomecânicos Ltda.
	Conduta: receber pagamento relativo a parcela não executada do objeto dos Contratos 42000/2011-056 e 42000/2012-106.
	Nexo de causalidade: o recebimento de pagamento relativo a parcela do objeto dos Contratos 42000/2011-056 e 42000/2012-106 maior que a efetivamente executada resultou em prejuízo equivalente à diferença entre o valor pago e o valor correspondente à parcela executada, em afronta ao art. 37, caput, c/c o art. 70, parágrafo único, da Constituição da República Federativa do Brasil; art. 93, do Decreto-lei 200/1967; art. 62 e 63, da Lei 4.320/1964; art. 67, da Lei 8.666/1993; art. 66, do Decreto 93.872/1986; Cláusula Sexta, inciso I, do Termo do Contrato 42000/2011-056; e Cláusula Sexta, inciso I, do Termo do Contrato 42000/2012-106.
	Culpabilidade: não há excludentes de ilicitude, de culpabilidade e de punibilidade; é razoável supor que o administrador responsável pela pessoa jurídica tinha consciência da ilicitude de sua conduta; era exigível conduta diversa da praticada, qual seja, receber o pagamento relativo apenas às parcelas efetivamente executadas do objeto. 
	Irregularidade 2: superfaturamento por sobrepreço.
	Débitos:
	Data
	Valor (R$) 

	31/3/2016
	4.693,60

	29/4/2016
	59.775,97

	28/6/2016
	59.775,96

	9/8/2016
	21.156,28

	9/8/2016
	38.619,69

	26/9/2016
	48.353,70

	19/10/2016
	16.486,97

	24/11/2016
	64.840,68

	22/12/2016
	68.801,68

	3/5/2017
	9.209,86

	3/5/2017
	38.273,38

	9/5/2017
	17.357,43

	Responsável: Renato Del Pozzo.
	Conduta: deixar de verificar a planilha orçamentária fornecida pela empresa contratada, que serviu de base para a formação do valor do Contrato 42000/2012-106, quando deveria ter comparado com os valores indicados na proposta inicial da empresa.
	Nexo de causalidade: o pagamento relativo à parcela do objeto do Contrato 42000/2012106 maior que a inicialmente contratada resultou em prejuízo equivalente à diferença entre o valor pago e o valor apresentado na proposta inicial da contratada, em afronta ao art. 37, caput, c/c o art. 70, parágrafo único, da Constituição da República Federativa do Brasil; art. 93, do Decreto-lei 200/1967; e art. 66, do Decreto 93.872/1986.
	Culpabilidade: não há excludentes de ilicitude, de culpabilidade e de punibilidade; é razoável supor que o responsável tinha consciência da ilicitude de sua conduta; era exigível conduta diversa da praticada, qual seja, permitir o pagamento de valores não superiores ao estipulado na proposta inicial da empresa contratada. 
	Responsável: Unitécnica Equipamentos Termomecânicos Ltda.
	Conduta: receber pagamento relativo à parcela não executada do objeto do Contrato 42000/2012-106.
	Nexo de causalidade: o recebimento de pagamento relativo a parcela do objeto do Contrato 42000/2012106 maior que a prevista na proposta inicial da contratada resultou em prejuízo equivalente à diferença entre o valor pago e o valor inicialmente contratado, em afronta ao art. 37, caput, c/c o art. 70, parágrafo único, da Constituição da República Federativa do Brasil; art. 93, do Decreto-lei 200/1967; e art. 66, do Decreto 93.872/1986.
	Culpabilidade: não há excludentes de ilicitude, de culpabilidade e de punibilidade; é razoável supor que o administrador responsável pela pessoa jurídica tinha consciência da ilicitude de sua conduta; era exigível conduta diversa da praticada, qual seja, receber o pagamento de valores não superiores ao previsto na proposta inicial da empresa contratada. 
3. Ao se analisar as alegações de defesa dos responsáveis, na instrução precedente rejeitou-se as preliminares apresentadas, mas, no mérito, acolheram-se os argumentos, afastou-se o débito e propôs-se julgar as contas deles pela regularidade com ressalvas.
4. Estes foram os motivos apontados para o afastamento do débito (itens 37 a 47 da instrução precedente) :
37. Apesar de a proposta relativa ao Contrato 42000/2011-056 (peça 2) prever a execução de um workshop com a duração de 3 dias (peça 2, p. 9) e de um treinamento para capacitação do pessoal do CTMSP para no máximo cinco pessoas com carga horária total de 64 horas (peça 2, p. 10) , bem como, a aquisição de uma licença do software ANSYS e de normas e códigos nucleares atualizados (peça 2, p. 21) , nenhum dos eventos previstos no cronograma físico-financeiro acima transcritos previa essas aquisições e serviços, de forma que não houve pagamento relativo à parcela não executada do objeto contratado.
38. Ademais, o workshop e o treinamento foram, de fato, realizados, conforme e-mails anexos às alegações de defesa da Unitécnica (peça 74, p. 22 e 27) , mas com uma carga horária menor que a informada na proposta da empresa.
39. No entanto, a empresa alega que a redução da carga horária não acarretou prejuízo ao conteúdo, o que se deduz ser verdadeiro, diante da ausência de reclamação da CTMSP durante a execução do contrato.
40. Em relação à aquisição de licença do software ANSYS e de normas e códigos nucleares atualizados, que também estavam previstos na proposta relativa ao Contrato 42000/2012-106 (peça 11, p. 11) , a empresa alega que essas aquisições foram realizadas antes da vigência do contrato e que sem esses recursos seria impossível realizar os serviços executados (peça 74, p. 29-35 e 46-48) .
41. Apesar de tais aquisições não terem sido comprovadas pela empresa, esses custos compõe o preço global do contrato, não estando previstos em nenhum dos eventos contratuais acima transcritos como pré-requisito para a realização dos pagamentos.
42. Dessa forma, resta afastada a irregularidade 1, apurada na instrução de citação, tendo em vista que não houve dano ao erário.
43. No que diz respeito ao suposto superfaturamento apurado (irregularidade 2) , os argumentos apresentados também lograram êxito em afastar a irregularidade.
44. Conforme alegado pelos responsáveis, a modalidade de execução dos serviços de ambos os contratos foi a empreitada por preço global (peça 4, p. 2; peça 14, p. 2) , em que a análise da compatibilidade do preço ofertado e a forma de execução do serviço se dá por preço certo e total (art. 10, inc. II, "a", da Lei 8.666/93) .
45. No caso em análise, a irregularidade consiste em pagamento aos contratados pela empresa em valor inferior ao que foi lançado na sua proposta de preços.
46. Nesse caso, não há, a princípio, dano ao erário, pois a remuneração dos empregados da contratada é risco dela. Assim, somente se ocorreu algo extraordinário, como uma redução da tabela de salário dos profissionais (assembleia da categoria resolveu reduzir os salários profissionais) , é que cabe a transferência dessa redução ao contratante, o que não está evidenciado nos autos do processo.
47. Assim, considerando que os valores definidos no contrato não tomavam como base norma de classe profissional, bem como, que não estavam acima dos valores de mercado, a diferença de salário em questão não constitui dano ao erário, restando afastada também a irregularidade 2.
5. Conquanto esteja de acordo com a instrução relativamente às preliminares, peço vênias, entretanto, para não acompanhá-la no tocante ao mérito.
6. O débito relativo à inexecução parcial advém destes itens do contrato (peça 2) :
	Descrição
	Inexecutado (R$) 

	Workshop com 3 dias de duração, para no máximo 15 pessoas, incluindo o local, equipamentos eletrônicos e coffee break. Porém, o evento foi realizado no CTMSP e durou só 1 dia.
	18.157,00

	Treinamento de pessoal em nível básico e intermediário p/ 5 pessoas e carga horária total de 64 horas. Mas, foi realizado treinamento de 21 horas, com a participação de 2 engenheiros.
	20.640,00

	Não houve aquisição de software de elementos finitos ANSYS (R$ 62.000,00) , versão 13, com suas normas e códigos nucleares atualizados (R$ 12.000,00) .
	74.000,00

	Não houve aquisição de software de elementos finitos ANSYS (R$ 65.000,00) , versão 14, com suas normas e códigos nucleares atualizados (R$ 8.000,00) , e nem aquisição de computadores mais avançados (R$ 8.000,00) .
	81.000,00

	Total em R$
	193.797,00

6.1.	Conforme o trecho acima extraído da instrução (item 4) , todos os itens da tabela retro foram previstos no contrato e, portanto, integravam os custos contratuais. O fragmento adiante do plano de trabalho evidencia isso:
Para a correta execução dos trabalhos será necessário a aquisição de normas e códigos nucleares atualizados; e valor dessas aquisições (particularmente o ASME III, ASME II, ASME IX & ASME V completos) é de aproximadamente R$ 12.000,00. Além disso, será necessária a aquisição de mais uma licença do programa ANSYS (no caso em sua versão 13) no valor de R$ 62.000,00.
6.2.	Sendo assim, por lógico, a inexecução parcial ou total do contrato resulta em prejuízo ao contratante, correspondente ao custo do percentual inexecutado, cabendo ao contratado, por conseguinte, ressarcir o prejuízo causado. Essa conclusão pode ser extraída da Lei 8.666/1993, cujo art. 66 dispõe que "o contrato deverá ser executado fielmente pelas partes, de acordo com as cláusulas avençadas e as normas desta Lei, respondendo cada uma pelas consequências de sua inexecução total ou parcial". Na jurisprudência, os exemplos são inúmeros, como os Acórdão 862/2007-TCU-Segunda Câmara, rel. Aroldo Cedraz, e 3429/2014-Primeira Câmara, rel. Weder de Oliveira.
6.3.	Portanto, o fato de os referidos itens contratuais não estarem listados no cronograma físico-financeiro do contrato, como ponderado na instrução, não significa que ara dispensável sua execução ou a comprovação de sua execução, logicamente porque tal cronograma não precisa detalhar as quantidades dos itens do contrato a que se refere cada parcela de desembolso. Essa função, a depender do objeto contratado, fica por conta da medição e/ou da nota fiscal/fatura.
6.4.	Por outro prisma, a falta de reclamação, não significa que a redução da carga horária do workshop e do treinamento não prejudicou o alcance de suas finalidades. Além disso, mesmo que não tenha prejudicado, era preciso repassar ao contratante a redução nos custos do workshop e do treinamento, decorrente da inexecução parcial, sob pena de enriquecimento sem causa da contratada, dado que despesas computadas no contrato não ocorreram, como, por exemplo, coffee breack de 2 dias e a locação, por 3 dias, de espaço para realização do workshop.
6.5.	Também não elide o dano o argumento de que a empresa já havia adquirido os softwares e as normas questionadas, posto que, além de não comprovado, a aceitação da despesa depende da existência de nexo causal entre ela e os recursos destinados ao pagamento do objeto contratado. Ou seja, a contratada precisava demonstrar que os softwares e as licenças foram adquiridos para realização do objeto contratado e apresentar comprovantes ao contratante, para que pudesse ter direito ao pagamento da despesa, conforme exigência legal, em especial a Lei 4.320/1964, arts. 62 e 63, que só permite o pagamento após a regular liquidação da despesa. E as defesas não lograram comprovar a execução dos itens de contrato em questão, de modo que se mostra cogente manter a irregularidade e o correspondente débito, rejeitando-se as alegações de defesa para ela oferecidas.
7. Quanto ao débito referente ao superfaturamento por sobrepreço, no montante de R$ 447.345,20, ele vem da diferença a maior (R$ 324.800,00) entre o valor total pago (R$ 1.780.000,00, peças 12, p. 1-3, e 14, p. 7) pela mão-de-obra e respectivo valor total (R$ 1.455.200,00, peça 3, p. 21-22) constante na proposta da empresa contratada, bem como da diferença (R$ 122.545,20 - peça 25, p. 9) entre os valores dos impostos constantes entre a planilha apresentada posteriormente e a planilha contratada. O trecho adiante do inquérito policial militar detalha os fatos (peça 25, p. 7) :
Ao processo de contratação por inexigibilidade da UNITÉCNICA, a CJU-SP/AGU solicitou que fosse anexada uma planilha orçamentária de custos unitários de homem/hora, uma vez que aquela que foi apresentada na proposta comercial da empresa não continha a decomposição das despesas de mão-de-obra alocada nem o modo que esses custos foram computados no cálculo do valor global proposto (folha 159 do Vol. 01 do Processo Nº 63230.0003167/2012-81) . Dessa forma, a UNTTÉCNICA encaminhou uma nova planilha, desta feita contendo os valores dos custos de homem/hora por categoria profissional e os seus respectivos escopos de atuação para a execução do objeto do contrato...
Entretanto, segundo perícia realizada na condução desse IPM (folhas 622 a 699 do Vol. 04 do Auto Principal) , a nova planilha encaminhada pela UNITÉCNICA apresenta custos de homem/hora aumentados em relação aos que foram indicados na proposta comercial inicial da empresa. De acordo com a análise efetuada, o preço ofertado (R$ 1.780.000,00 ...) , justificado através dos valores de homem/hora indicados na planilha de custos unitários, apresentou divergência significativa em relação ao preço do objeto, considerando os dados iniciais de homem/hora constantes em tabela no Anexo VI da proposta comercial da UNITÉCNICA (folha 74 do Vol. 01 do Processo Nº 63230003167/2012-81) . Nesse sentido, considerando-se os dados da tabela no Anexo VI, o custo global do Contrato totalizaria R$ 1.455.200,00 (...- folha 629 do Vol. 04 do Auto Principal) . Dessa forma, apurou-se a diferença R$ 324.800,00 (...) que foi cobrada sem justificativas e em acréscimo pela empresa para a execução do contrato.
O setor requisitante dos serviços, na pessoa do EA RENATO DEL POZZO, afirmou desconhecer a mencionada majoração dos custos de mão de obra, ressaltando que nem mesmo tomou conhecimento da referida planilha orçamentária (folhas 1005 e 1006 do Vol. 06 do Auto Principal) . Por sua vez, o assessor jurídico do CTMSP, EA RAFAEL BASILIO YAMASHITA, responsável pela elaboração do relatório de atendimento às providências ao parecer da AGU (folhas 228 a 230 do Vol. 02 do Processo Nº 63230.003167/2012-81) , informou que não observou o fato e que a verificação de somatórios de custos e valores apresentados em orçamentos de engenharia extrapolam as suas atribuições jurídicas (folhas 859 a 862 do Vol. 05 do Auto Principal) . Por fim, o Ordenador de Despesas, CMG (RMI-IM) FÁBIO FORNAZIER VOLPINI, que ratificou o mencionado relatório de atendimento (folha 231 do Vol. 02 do Processo Nº 63230003167/2012-81) , declarou que entendeu por boa fé que o requisitante havia verificado o conteúdo da planilha orçamentária encaminhada em resposta à solicitação da AGU.
 (...) 
A planilha orçamentária de custos unitários de homem/hora encaminhada pela UNITÉCNICA contendo os valores dos custos de homem/hora por categoria profissional e os seus respectivos escopos de atuação para a execução do objeto do Contrato (folha 167 do Vol. 01 do Processo Nº 63230003167/2012-81) indicou somatório de impostos discrepante em relação à proposta comercial inicial da empresa (folhas 41 a 75 do Vol. 1 do Processo Nº 63230003167/2012-81) , e, ainda, não está de acordo com a própria soma dos impostos nela discriminados.
Segundo perícia realizada na condução desse IPM (folhas 622 a 699 do Vol. 04 do Auto Principal) , a planilha orçamentária apresentou divergência de R$ 122.545,20 (... - folha 631 do Vol. 04 do Auto Principal) em relação aos impostos declarados, quantia que foi cobrada pela empresa sem justificativa e em acréscimo para a execução do Contrato.
8. Verifica-se da citação retro que não havia planilha que expressasse a composição de todos os custos unitários e totais dos itens do contrato, como impõe a legislação (Lei 8.666/1996, arts. 7º, § 2º, inciso II, e 40, § 2º, inciso II) . Esse detalhamento, além de necessário ao atendimento do princípio da transparência, também é indispensável para o exercício do controle. Daí, ao ser solicitada pela AGU, a empresa apresentou planilha com o detalhamento dos valores da mão-de-obra e dos impostos, que confrontados com os dados da planilha inicial, conforme assim detalhado no laudo de peça 29, resultaram nas diferenças em questão:
5.1. O quesito foi retificado por meio da Portaria nº 07-IPM, de 14 de junho de 2018, do Encarregado do IPM para "Estimar a diferença de preço no objeto do contrato considerando os percentuais de impostos informados no item 7 da Proposta Comercial PU 010-5-02-0565-12, Página 18 de 35 (folha 185 do Volume 1 do processo nº 63230.003167/2012-81) e na planilha de custos detalhada apresentada pela contratada (folha 167 do Volume "1 do processo nº 63230.003 1671201231) . 
5.2. A perícia limitou-se à Proposta Comercial PU 010-E-02-0565-12, Página 18 de 35 (folhas 185 do Volume I do processo nº 63230.003167/2012-81) , e na Planilha de Custos Unitários de Valores da Preposta PU 010-02-0086-12-00 (folha 167 do Volume I do processo nº 63230003167/2012-81) , conforme solicitado na Portaria nº 07-IPM, de 14 de junho de 2018 do Encarregado do IPM. 
5.3. Constam-se que o total percentual dos impostos apurado pelos peritos de 11,15%, na Proposta PU-010-E-02-565-12 (folha 185 do Volume I do processo nº 63230003167/2012-81) , apresenta discordância com o somatório dos impostos de 16%, constante da Planilha de Custos Unitários de Valores da Proposta PU 010-02-0086-12-00 (folha 167 do Volume 1 do processo nº 63230.003167/2012-81) , resultando numa diferença de 4,85 % a maior na Proposta PU 010-02-0086-12-00 (folha 167) , de acordo com a Tabela 6:
 (...) 
 (*) Consta a ressalva na Proposta Comercial PU 010-E-02-0565-12, Página 18 de 35 (folhas 185 do Volume I do processo nº 6323000XXX.712012-XX) , de que o percentual de 1,50% do IRRF é o retido na fonte, mas há complementação desse valor dependendo do faturamento. Menciona também que o valor pago pela UNITÉCNICA é de ordem de 6 a 7%, no entanto não foi constatada pelos peritos a demonstração do pagamento de tais percentuais, que justificasse o total de 16%. 
5.4. A empresa considerou o percentual de 15% de lucro, de acordo com da Planilha de Custos Unitários de Valores da Proposta PU 010-02-0086-12-00 (folha 167 do Volume I do processo nº 63230.003167/201281) .
5.5. Concluída a estimativa da diferença de preço no objeto do Contrato nº 42000/2012-106, constante da planilha do Anexo D, de acordo com o material disponibilizado, considerando os percentuais de impostos informados, a perícia concluiu que aplicando o percentual de 11,15%, apurado pelos peritos, constantes da Proposta PU-010-E-02-565-12, Página 18 de 35 (folha 185 do Volume I do processo nº 63230.003167/2012-81) ao valor Geral do Objeto do Contrato de R$ 1.455.200,00 (...) , utilizando os valores de custos de H/H do Anexo VI da proposta Comercial PU 010-E-02-0565-12 (planilha constante do Anexo D)  [Peças 12] chega-se ao valor de R$ 162.254,80 (...) , referente aos impostos. Tal valor diverge do total de R$ 284.800,00 (...) , constante da Planilha de Gastos Unitários de Valores da Proposta PU-010-02-0086-12-00 (folha 167 do Volume 1 do processo nº 63230.003167/2012-81) [Peças 2-3]. Tal divergência resulta numa diferença de R$ 122.545,20 (...) .
9. A transcrição acima, combinada com a planilha de peça 32, p. 15, revela que, de fato, houve majoração nos valores individuais da mão-de-obra informados na planilha contratada (Proposta PU-010-E-02-565-12) , bem como nos impostos. Resta avaliar, todavia, se se trata de omissão ou erro material na proposta original.
10. Segundo a jurisprudência (Acórdão 830/2018-TCU-Plenário, rel. André Luís de Carvalho) , a mera existência de erro material ou de omissão na planilha de custos e de preços de licitante não enseja, necessariamente, a desclassificação antecipada da sua proposta, devendo a Administração promover diligência junto ao interessado para a correção das falhas, sem permitir, contudo, a alteração do valor global originalmente proposto.
11. No caso em tela, porém, entendo que não se trata de erro material, mas de aumento nos valores da mão-de-obra e dos tributos, de maneira que a irregularidade apontada persiste e que os responsáveis devem responder pelo débito apurado. Tanto houve aumento que, consoante transcrição do item 7, o valor total da mão-de-obra e impostos da segunda planilha alcançou todo o valor do contrato (R$ 1.780.000,00) , quando a planilha original trazia outros insumos além de pessoal e tributos (ver item 6) . 
12. No entanto, consoante mencionado no item precedente, além da mão-de-obra e impostos, o valor total do contrato (R$ 1.780.000,00) englobava os insumos descritos no item 6, no montante de R$ 193.797,00, valor este que deve ser abatido do débito referente à esta segunda irregularidade. Dessa forma, o débito final referente ao superfaturamento por sobrepreço ficou em R$ 253.548,00, assim distribuído:
	Data
	Valor (R$) 

	26/9/2016
	38.578,20

	19/10/2016
	16.486,97

	24/11/2016
	64.840,68

	22/12/2016
	68.801,68

	3/5/2017
	9.209,86

	3/5/2017
	38.273,38

	9/5/2017
	17.357,43

13. Perante as considerações acima, entendo que devam ser rejeitadas as alegações de defesa do Sr. Renato Del Pozzo (CPF XXX.634.318-XX) e da Unitécnica Equipamentos Termomecânicos Ltda. (CNPJ 69.202.901/0001-62) , uma vez que não conseguiram desconstituir as irregularidades a eles atribuídas.
14. Vale ressaltar que a pretensão punitiva do TCU, conforme Acórdão 1441/2016-TCU-Plenário, Relator: Benjamin Zymler, que uniformizou a jurisprudência acerca dessa questão, subordina-se ao prazo geral de prescrição indicado no art. 205 do Código Civil, que é de dez anos, contado da data de ocorrência da irregularidade sancionada, nos termos do art. 189 do Código Civil, sendo este prazo interrompido pelo ato que ordenar a citação, a audiência ou a oitiva dos responsáveis.
15. No caso em exame, não ocorreu a prescrição, uma vez que as irregularidades sancionadas ocorreram a partir de 3/10/2011, e o ato de ordenação da citação ocorreu em 3/3/2021.
16. Tendo em vista, então, que não constam dos autos elementos que permitam reconhecer a boa-fé dos responsáveis, as contas deles já podem ser julgadas irregulares, desde logo, nos termos do art. 202, § 6º, do Regimento Interno do TCU, com a imputação do débito atualizado monetariamente e acrescido de juros de mora, nos termos do art. 202, §1º, do Regimento Interno do TCU, descontado o valor eventualmente recolhido, além da aplicação da multa prevista no art. 57 da Lei 8.443/1992.
17. Ante o exposto, elevo os autos à consideração superior, propondo:
17.1.	rejeitar as alegações de defesa do Sr. Renato Del Pozzo (CPF XXX.634.318-XX) e da Unitécnica Equipamentos Termomecânicos Ltda. (CNPJ 69.202.901/0001-62) ;
17.2.	julgar irregulares, com base nos arts. 1º, inciso I, 16, inciso III, alínea "c", 19 e 23, inciso III, da Lei 8.443/92, as contas do Sr. Renato Del Pozzo (CPF XXX.634.318-XX) e da Unitécnica Equipamentos Termomecânicos Ltda. (CNPJ 69.202.901/0001-62) , imputando-lhes débito, solidário, nas quantias originais indicadas e fixando-lhes o prazo de 15 (quinze) dias, a contar da data do recebimento da notificação, para comprovarem, perante o Tribunal (art. 214, inciso III, alínea a, do Regimento Interno/TCU) , o recolhimento dos citados valores aos cofres do Tesouro Nacional, atualizados monetariamente e acrescidos dos juros de mora devidos, calculados a partir das respectivas datas, até a data do efetivo recolhimento, nos termos da legislação em vigor:
	Data de ocorrência
	Valor histórico (R$) 

	4/10/2013
	88.737,25

	25/6/2014
	24.059,75

	14/10/2015
	3.073,09

	31/3/2016
	22.844,54

	31/3/2016
	55.082,37

	26/9/2016
	38.578,20

	19/10/2016
	16.486,97

	24/11/2016
	64.840,68

	22/12/2016
	68.801,68

	3/5/2017
	9.209,86

	3/5/2017
	38.273,38

	9/5/2017
	17.357,43

	Valor atualizado do débito em 12/8/2016: R$ 678.751,46.
17.3.	aplicar, individualmente, ao Sr. Renato Del Pozzo (CPF XXX.634.318-XX) e à Unitécnica Equipamentos Termomecânicos Ltda. (CNPJ 69.202.901/0001-62) a multa prevista no art. 57 da Lei 8.443/1992, fixando-lhes o prazo de 15 (quinze) dias, a contar da notificação, para comprovarem, perante o Tribunal (art. 214, inciso III, alínea a, do Regimento Interno/TCU) , o recolhimento da dívida ao Tesouro Nacional, sob pena de cobrança judicial do valor atualizado monetariamente, na forma da legislação em vigor, desde a data do acórdão até a do efetivo recolhimento, se for paga após o vencimento; 
17.4.	autorizar, desde logo, com fulcro no art. 28, inciso II, da Lei 8.443/92, a cobrança judicial das dívidas, caso não atendidas às notificações;
17.5.	autorizar, desde logo, o pagamento das dívidas em até 36 (trinta e seis) parcelas mensais e consecutivas, nos termos do art. 217 do Regimento Interno, caso solicitado pelos responsáveis, fixando-se o vencimento da primeira parcela em quinze dias, a contar do recebimento da notificação, e o das demais a cada trinta dias, devendo incidir sobre cada parcela, os encargos legais devidos, na forma prevista na legislação em vigor, alertando-os de que a falta de comprovação do recolhimento de qualquer parcela importará o vencimento antecipado do saldo devedor, nos termos do § 2º do art. 217 do Regimento Interno deste Tribunal;
17.6. 	encaminhar cópia do acordão que for adotado ao Procurador-Chefe da Procuradoria da República em São Paulo, nos termos do §3º do art. 16 da Lei 8.443/1992 c/c o § 7º do art. 209 do Regimento Interno do TCU, para adoção das medidas que entender cabíveis, informando-lhe que o inteiro teor da deliberação pode ser consultado no endereço www.tcu.gov.br/acordaos;
17.8	enviar cópia do Acórdão que vier a ser proferido ao Centro de Controle Interno da Marinha e aos responsável, para ciência, informando que a presente deliberação, acompanhada do Relatório e do Voto que a fundamenta, está disponível para a consulta no endereço www.tcu.gov.br/acordaos, além de esclarecer que, caso requerido, o TCU poderá fornecer sem custos as correspondentes cópias, de forma impressa.
18. Declaro, ainda, que foi verificado, no que se mostrou aplicável, o atendimento ao disposto na Resolução - TCU 315/2020.
	É o relatório.

Rafael Bonassa Faria (OAB/SP 274.248/); Felipe Cecconello Machado (OAB/SP 312.752), Thereza Natalia de Morais Andrade (OAB/SP 412.319) e outros.

Subprocurador-Geral Paulo Soares Bugarin.

TOMADA DE CONTAS ESPECIAL. SUPERFATURAMENTO NA EXECUÇÃO DE CONTRATOS CELEBRADOS PELO CENTRO TECNOLÓGICO DA MARINHA EM SÃO PAULO. CITAÇÃO. REJEIÇAO DAS ALEGAÇÕES DE DEFESA. NÃO OCORRÊNCIA DA PRESCRIÇÃO DA PRETENSÃO PUNITIVA DO TCU. CONTAS IRREGULARES. DÉBITO E MULTA.

TOMADA DE CONTAS ESPECIAL (TCE)

Secretaria de Controle Externo de Tomada de Contas Especial (SecexTCE).

Trata-se de tomada de contas especial instaurada pelo Centro de Controle Interno da Marinha em desfavor de Renato Del Pozzo e da sociedade empresária Unitécnica Equipamentos Termomecânicos Ltda., em razão de irregularidades na execução dos Contratos 42000/2011-056 e 42000/2012-106, firmados entre o Centro Tecnológico da Marinha em São Paulo (CTMSP) e a referida empresa.
2. O quadro a seguir resume as principais características dos contratos analisados:
Quadro 1. Resumo dos contratos nos quais foram identificadas as irregularidades objeto da presente TCE.
	Contrato 
	42000/2011-056
	42000/2012-106

	Valor contratado (histórico) 
	R$ 1.098.000,00
	R$ 1.780.000,00

	Vigência
	3/10/2011 a 1º/11/2012
	1º/10/2013 a 30/11/2015

	Objeto
	Prestação de serviços de engenharia para elaboração de memoriais de cálculo e análise de tensões aplicáveis ao LABGENE, visando atender às necessidades do Centro Tecnológico da Marinha em São Paulo - CTMSP
	Prestação de serviços de engenharia para elaboração de memoriais de cálculo e análise de tensões dos equipamentos principais do circuito primário do reator SN-BR, visando atender às necessidades do Centro Tecnológico da Marinha em São Paulo  CTMSP

3. A instauração da presente TCE foi motivada por superfaturamento nos contratos acima referenciados, tendo o relatório do tomador de contas concluído pela ocorrência de dano ao erário, no valor histórico de R$ 648.707,68, imputando-se a responsabilidade a Renato Del Pozzo, na condição de fiscal dos contratos, e à sociedade empresária Unitécnica Equipamentos Termomecânicos Ltda., na condição de contratada.
4. O relatório de auditoria do Centro de Controle Interno da Marinha anuiu às conclusões do tomador de contas. O certificado de auditoria e o parecer do dirigente do órgão de controle interno concluíram pela irregularidade das contas dos responsáveis. Por fim, em 3/5/2019, o Ministro de Estado da Defesa, responsável pela área, atestou haver tomado conhecimento das conclusões exaradas no relatório e no certificado de auditoria, bem como do parecer conclusivo do dirigente do órgão de controle interno (Centro de Controle Interno da Marinha - CCIMAR) .
5. As seguintes irregularidades foram apontadas no relatório do tomador de contas: (i)  inexecução parcial do objeto dos Contratos 42000/2011-056 e 42000/2012-106, com aproveitamento da parcela executada; e (ii) superfaturamento por sobrepreço no Contrato 42000/2012106.
6. Durante a execução do Contrato 42000/2011-056, foram identificadas as irregularidades resumidas no quadro 2:
Quadro 2. Resumo das irregularidades apontadas no Contrato 42000/2011-056
	Previsão Contratual
	Execução do contrato
	Débito original (R$) 

	workshop para a discussão de assuntos técnicos ligados ao objeto do contrato, com duração de 3 (três) dias, para no máximo 15 (quinze) participantes, com aluguel de local próximo à Universidade de São Paulo, equipamentos eletrônicos (mídia) e coffee break
	workshop, de 1 (um) dia, nas dependências do CTMSP.
	18.157,00

	treinamento para capacitação de pessoal em nível básico e intermediário sobre as atividades realizadas no escopo da execução do objeto do contrato, com duração de 64 (sessenta e quatro) horas, para no máximo 5 (cinco) pessoas, a ser realizado nas dependências do CTMSP ou da contratada
	realização de um módulo adicional de treinamento voltado para análise do Elemento Combustível do Reator do LABGENE, com duração de 21 (vinte e uma) horas, realizado nas dependências do CTMSP, com a participação de 2 (dois) engenheiros
	20.640,00

	aquisição das normas e de códigos nucleares e nem da versão 13 do software ANSYS, tendo a contratada utilizado a versão 9 do software
	A aquisição não foi comprovada
	74.000,00

7. Durante a execução do Contrato 42000/2012-106, foram identificadas as irregularidades resumidas no quadro 3.
Quadro 3. Resumo das irregularidades apontadas no Contrato 42000/2012-106
	Irregularidade
	Débito original (R$) 

	Apresentação de uma nova planilha detalhada contendo valores de homem/hora por categoria profissional e de impostos apresentou discrepância em relação aos valores constantes na proposta inicial da contratada.
	447.345,20

	Não comprovação da aquisição do software de elementos finitos ANSYS (versão 14) , orçado em R$ 65.000,00, das normas e códigos nucleares, orçados em R$ 8.000,00, e de computadores mais avançados, orçados em R$ 8.000,00.
	81.000,00

8. Promovidas as citações do Sr. Renato Del Pozzo e da empresa Unitécnica, ambos apresentaram suas alegações de defesa. Em síntese, os responsáveis alegam que a execução das atividades atendeu aos objetivos do CTMSP e que os itens não executados não constaram do cronograma físico-financeiro do contrato. Acrescentam que a ausência de qualquer objeção, por parte do contratante, em relação à execução contratual, demonstra não haver irregularidades ou débito a serem imputados a eles.  
9. Os argumentos apresentados pelos responsáveis foram analisados na instrução técnica de peça 92, que propõe acolhê-las em sua totalidade e julgar as respectivas contas regulares com ressalvas. Entretanto, o corpo dirigente da SecexTCE divergiu integralmente das conclusões e dos encaminhamentos propostos pela instrução, conforme peças 93 e 94, sugerindo rejeitar as defesas apresentadas pelo Sr. Renato Del Pozzo e pela Unitécnica, julgar-lhes as contas irregulares e imputar-lhes débito e multa. O representante do Ministério Público junto ao TCU manifestou-se de acordo com as análises e as propostas elaboradas pelo corpo dirigente da unidade técnica, consoante o parecer acostado à peça 95.
10. Em seu pronunciamento, o qual contou com a anuência do secretário da unidade, o dirigente da subunidade argumenta que os itens não executados constaram dos planos de trabalho dos contratos e que a ausência de comprovação do seu fornecimento não se justifica por não terem constado do cronograma físico-financeiro. Aduz que a redução dos escopos dos treinamentos previstos em contrato deveria ter sido repassada à contratante, sob pena de enriquecimento sem causa da contratada.
11. Quanto à parcela do débito referente ao superfaturamento decorrente de sobrepreço nos valores de homem/hora e de tributos (Contrato 42000/2012-106) , o diretor da unidade técnica recorreu aos autos do inquérito policial militar (IPM) instaurado pelo Comando da Marinha para apurar as mesmas irregularidades objeto deste processo de contas especial. 
12. Compulsando o laudo pericial (peça 29, p.7) requisitado pelo encarregado do IPM, constatou que o preço ofertado pela Unitécnica para o Contrato 42000/2012-106 apresentou sobrepreço de R$ 447.345,20 (peça 29, p. 9 e 10) . Porém, ao quantificar o superfaturamento, o diretor da subunidade técnica propôs recalcular o débito para o valor de R$ 253.548,00, em razão de haver interpretado que no sobrepreço de R$ 447.345,20, apurado no Contrato 42000/2012-106, já estariam inclusos os débitos correspondentes às demais irregularidades identificadas nos dois contratos (R$ 193.797,00) .
II
13. Feita essa breve síntese, passo a decidir.
14. Primeiramente, informo que adoto como razões de decidir os fundamentos apresentados pelo diretor da SecexTCE em seu pronunciamento, com os ajustes pontuais que apresento a seguir.
15. Analisando os autos, verifico que as irregularidades indicadas no relatório do tomador de contas não podem ser elididas pelas defesas apresentadas pelos responsáveis. Isso porque o não cumprimento das obrigações contratuais, ou o seu cumprimento parcial sem a proporcional redução dos pagamentos, não pode ser afastada com base na alegação de que a contratante não se opôs a tal circunstância ou de que não teria havido prejuízo ao alcance dos objetivos do contrato, ou ainda que os itens não cumpridos ou entregues de forma parcial não constaram do cronograma físico-financeiro do contrato.
16. Observa-se dos autos que estão adequadamente estabelecidas as responsabilidades apuradas: a do fiscal do contrato, Sr. Renato Del Pozzo, pela certificação de notas fiscais relativas a serviços executados apenas parcialmente e ao não fornecimento de itens contratados, bem como por deixar de verificar a planilha orçamentária fornecida pela empresa contratada, que serviu de base para a formação do valor do Contrato 42000/2012-106, quando deveria ter comparado com os valores indicados na proposta inicial da empresa; e a da empresa contratada, que recebeu pagamentos relativos a parcelas não executadas nos contratos em comento.
17. Em relação ao Contrato 42000/2011-056, constata-se que os itens indicados no quadro 2 do presente voto constaram da proposta comercial da Unitécnica (peça 2, p. 9, 10 e 21) e que a cláusula primeira do referido contrato (peça 4, p.2) estabelece que tal proposta integra o ajuste entre as partes, restando evidenciado que o não cumprimento ou o cumprimento parcial de tais obrigações configura redução de escopo e deveria ter resultado na proporcional redução do preço originalmente pactuado, sob pena de se caracterizar o enriquecimento sem causa da contratada.
18. Quanto às irregularidades relativas à execução do Contrato 42000/2012-106, verifico, da mesma forma, que a obrigação de adquirir software específico de "análise de tensões pelo método de elementos finitos" constou expressamente da proposta comercial apresentada pela Unitécnica (peça 11) , a qual integrou o ajuste, nos termos de sua cláusula primeira. Quanto ao superfaturamento correspondente ao sobrepreço no valor unitário de mão-de-obra e no cálculo dos tributos relativos ao mesmo contrato, tal constatação só foi possível após laudo pericial (peça 29, p. 10 a 12) , que concluiu pela diferença entre os valores cobrados à contratante e o calculado com base na proposta da contratada, no valor total de R$ 447.345,20. 
19. Conforme já abordado, o diretor da unidade técnica divergiu do supramencionado valor, concluindo que o débito referente ao Contrato 42000/2012-106 deveria totalizar R$ 253.548,00.
20. Sobre este aspecto, divirjo do valor apontado pelo diretor da unidade instrutiva (R$ 253.548,00) , pois, como ressaltado pelo dirigente da subunidade técnica, o valor calculado mediante laudo pericial elaborado pelo Comando da Marinha foi apurado por meio de diferença entre valores totais - executado e proposto - do referido contrato e compreendeu, portanto, outros débitos em duplicidade. Ao apurar o valor de R$ 253.548,00, foram deduzidos os débitos referentes ao Contrato 42000/2011-056, no valor de R$ 193.797,00, sendo que tal valor engloba os itens referentes ao contrato 42000/2011-056, no valor de R$ 112.797,00, e um item do contrato 42000/2012-106, no valor de R$ 81.000,00.
21. Considerando que o débito de R$ 447.345,20 se refere ao superfaturamento decorrente de sobrepreço no valor da mão-de-obra e no cálculo dos impostos apurados exclusivamente no Contrato 42000/2012-106, verifico que o cálculo original do débito, conforme apresentado nos quadros 2 e 3, está correto.
22. Assim, o débito relativo às ocorrências constatadas no Contrato 42000/2012-106 deve totalizar R$ 528.345,20, pois ao valor de R$ 447.345,20 deve ser acrescido o montante de R$ 81.000,00, referente à outra irregularidade identificada no mesmo ajuste, conforme indicada no quadro 3.
23. Por fim, a respeito da prescrição da pretensão punitiva deste Tribunal, concluo que ela não se operou em favor dos responsáveis, considerando os termos do Acórdão 1441/2016-TCU-Plenário, que uniformizou a jurisprudência desta Corte sobre o tema, estabelecendo prazo decenal, conforme previsão do art. 205 do Código Civil. Isso porque as irregularidades ocorreram a partir de 3/10/2011, portanto, há menos de dez anos antes do ato que ordenou a citação dos responsáveis (3/3/2021) .
III
24. Após a conclusão da etapa de instrução processual, assim definida nos termos do §2º do art. 160 do RITCU, o responsável Renato Del Pozzo encaminhou novos documentos de defesa a este Tribunal. 
25. Com fundamento no princípio da verdade material, que rege os processos em trâmite nesta Corte, procedi à análise dos elementos trazidos pelo responsável a estes autos após a fase instrutória, e  verifiquei que os documentos correspondentes às peças 96 a 101, em especial os constantes das peças 96 e 99, não trouxeram informações que lograssem afastar o dano ou o nexo de causalidade entre este e a conduta do responsável. Ao contrário, as informações apresentadas já constavam destes autos, não correspondiam a fato superveniente capaz de alterar substancialmente mérito do feito e, portanto, já foram analisadas.
26. Entretanto, verifico que tais informações permitiriam apurar a eventual responsabilidade solidária de outros agentes públicos, cujas condutas poderiam ter concorrido para a concretização do dano que se apura nesta tomada de contas especial.
27. Porém, considerando a necessidade de se realizarem novas citações, o atual estágio em que se encontra o processo e que a solidariedade passiva é benefício concedido ao credor, entendo que se deva proceder à apreciação do mérito do presente processo de contas, em observância aos princípios da racionalização administrativa e da economia processual.
Diante de todo o exposto, voto para que seja adotada a deliberação que ora submeto a este Colegiado.
TCU, Sala das Sessões, em 9 de agosto de 2022.
Ministro VITAL DO RÊGO 
Relator

Em que pese o bem elaborado voto do ilustre Relator, solicitei vistas dos autos para sanar dúvida surgida quando da discussão da matéria.
2.	Cuidam os autos de tomada de contas especial instaurada pelo Centro de Controle Interno da Marinha, em desfavor de Renato Del Pozzo e da sociedade empresária Unitécnica Equipamentos Termomecânicos Ltda., em razão de irregularidades na execução dos Contratos 42000/2011-056 e 42000/2012-106, firmados entre o Centro Tecnológico da Marinha em São Paulo - CTMSP e a sociedade empresária Unitécnica Equipamentos Termomecânicos Ltda.
3.	Ambos os contratos resultaram de contratações diretas por inexigibilidade e tinham como objeto a prestação de serviços de análise de tensões em componentes mecânicos e a elaboração de memórias de cálculo, no âmbito do projeto do submarino nuclear brasileiro, sob o regime de empreitada por preço global. 
4.	O contrato 42000/2011-056 versou sobre peças aplicáveis ao Laboratório de Geração de Energia Nucleoelétrica (Labgene) e foi celebrado pelo valor de R$ 1.098.000,00. O contrato 42000/2012-106 versou sobre equipamentos do circuito primário do reator do submarino nuclear brasileiro (projeto SN-BR) e previu a aplicação de R$ 1.780.000,00.
5.	Dentre as propostas de encaminhamento, consta a imputação de débito no valor original de R$ R$ 447.345,20 em razão de a empresa contratada apresentar para pagamento planilha de preços detalhados com valores discrepantes de homem/hora por categoria profissional e de impostos em relação aos valores constantes na sua proposta comercial apresentada quando do procedimento de inexigibilidade de contratação.
6.	Sobre essa questão, surgiram dúvidas da minha parte acerca da pertinência de se imputar débito referente aos valores de mão de obra efetivamente utilizados em face do regime de execução dos contratos em questão - empreitada por preço global (peças 4, p. 2, e 14, p. 2) .
II
7.	A jurisprudência desta Corte estabelece que, em contratos de prestação de serviços sob o regime de empreitada por preço global, o pagamento de salários em montantes inferiores aos da proposta de preço somente configura descumprimento contratual se houver cláusula expressa no edital e no contrato exigindo a identidade entre esses valores (por exemplo, Acórdãos do Plenário 3.093/2014 e 2.784/2012) .
8.	No bojo do voto condutor do Acórdão 3093/2014-TCU-Plenário, que, tratou da prestação de serviços de informática sob regime de empreitada por preço global, foram efetuadas as seguintes considerações:
"Ora, não faz sentido dizer que o fornecedor que presta devidamente os serviços comprometidos em contrato, nas condições ali previstas, tenha descumprido especificações do edital ao realizá-los a custos inferiores aos preços que cobra, tanto mais em regime de execução contratual por empreitada, no qual as eventuais variações dos custos dos insumos são assumidas pelo contratado. Censurar tal possibilidade, considerando-a demonstrativa de 'descura' ou ato antijurídico do contratado, é contrassenso que afronta o valor social da livre iniciativa, fundamento constitucional que garante à sociedade empresária o direito à otimização dos seus lucros.
[...]
Veja-se que, como consequência disso, a aferição do superfaturamento acaba sendo feita em relação aos custos do contratado, e não aos valores de mercado, mesmo diante da inexistência, como no caso concreto, de dificuldade prática para a estimativa destes com base em sistemas de referência ou outra fonte confiável de preços, e desconsiderando-se o fato de o regime de execução contratual ser por empreitada."
9.	Esse entendimento é compatível com o disposto no inciso XIV do art. 2º do Decreto 7.893/2013, o qual estabelece regras e critérios para elaboração do orçamento de referência de obras e serviços de engenharia:
	"regime de empreitada por preço global - quando se contrata a execução da obra ou do serviço por preço certo e total;"  (grifou-se) (redação similar ao disposto no inciso VIII, alínea "a", do art. 6º da Lei 8.666/1993, que era aplicável à época) .
10.	Ou seja, a lógica é que a contratada assume os riscos de variação de custos, quer de quantidade quer de valor, podendo, portanto se apropriar de eventuais ganhos de eficiência que eventualmente obtenha.
III
11.	Passo a tecer considerações sobre o caso concreto.
12.	Destaco que as duas contratações ocorreram pelos exatos valores das propostas comerciais apresentadas pela empresa. Essas propostas passaram a integrar a contratação, nos termos do parágrafo primeiro da cláusula de ambos os instrumentos (peças, 3, p. 4; 4, p. 2; 12, p. 1; 13, p. 6, e 14, p. 2) .
12.	A irregularidade apontada refere-se exclusivamente ao contrato 42000/2012-106 e pode ser desmembrada em dois fatores, tal qual descrito no Inquérito Policial Militar-IPM instaurado para apreciação do feito e no relatório pericial (peças 25, p. 7-9) . 
13.	O primeiro fator diz respeito ao valor impugnado de R$ 324.800,00 e foi assim tratado no mencionado inquérito (peças 29, p. 7-8, e 32, p. 15) :
	"Ao processo de contratação por inexigibilidade da UNITÉCNICA, a CJU-SP/AGU solicitou que fosse anexada uma planilha orçamentária de custos unitários de homem/hora uma vez que aquela que foi apresentada na proposta comercial da empresa não continha a decomposição das despesas de mão de obra alocada nem o modo que esses custos foram computados no cálculo do valor global proposto. 
Dessa forma, a UNITÉCNICA encaminhou uma nova planilha, desta feita contendo os valores dos custos de homem/hora por categoria profissional e os seus respectivos escopos de atuação para a execução do Objeto do Contrato.
[...] nova planilha encaminhada pela UNITÉCNICA apresenta custos de homem/hora aumentados em relação aos que foram indicados na proposta comercial inicial da empresa. 
De acordo com a análise efetuada, o preço ofertado (R$ 1.780.000,00) , justificado através dos valores de homem/hora indicados na planilha de custos unitários, apresentou divergência significativa em relação ao preço do Objeto considerando os dados iniciais de homem/hora constantes em tabela no Anexo VI da proposta comercial da UNITÉCNICA. 
a [nova] planilha teve o objetivo de justificar o valor cobrado uma vez que os valores de mão de obra informados na proposta comercial indicariam custo global inferior ao que foi efetivamente contratado".  (grifou-se) .
14.	Ou seja, ao ser apresentada a proposta comercial, constou o valor global de R$ 1.780.000,00, sem que tenha sido detalhado como se chegou a esse montante. Quando do detalhamento da proposta, verificou-se, que, mantidos os custos unitários de mão de obra, o valor correto seria de R$ 1.455.200,00.
15.	Verificado esse erro na proposta comercial, a contratada, no seu detalhamento, majorou sem qualquer justificativa os preços unitários para justificar o valor contratado de R$ 1.780.000,00. 
16.	O segundo fator, com o valor impugnado de R$ 122.545,20, diz respeito à indicação de cobrança de impostos por parte da contratada que não correspondiam à realidade, nos termos assim descritos no IPM:
"A planilha orçamentária de custos unitários de homem/hora encaminhada pela UNITÉCNICA contendo os valores dos custos de homem/hora por categoria profissional e os seus respectivos escopos de atuação para a execução do Objeto do Contrato indicou somatório de impostos discrepante em relação a proposta comercial inicial da empresa e, ainda, não está de acordo com a própria soma dos impostos nela discriminados. 
Segundo perícia realizada na condução desse IPM, a planilha orçamentária apresentou divergência de R$ 122.545,20 em relação aos impostos declarados, quantia que foi cobrada pela empresa sem justificativa e em acréscimo para a execução do Contrato" (grifou-se) .
17.	Ou seja, para justificar o valor praticado, a empresa informou alíquotas de tributos no total de 16%, enquanto na realidade foi de 11,15%, ocasionando pagamentos a maior de R$ 122.545,20 (peça 29, p. 9) .
IV
18.	Registro que o caso concreto guarda diferença significativa da apontada jurisprudência desta Corte acerca de contratos com execução por preço global.
19.	Em regra, as contratações são precedidas de um procedimento licitatório e possuem como referência um orçamento estimativo dos serviços a serem executados. Esse orçamento deve refletir os preços praticados no mercado.
20.	Assim, se a empresa ganhou a licitação, com ou sem desconto em relação ao orçamento estimado, ela o fez apresentando proposta compatível com o preço de mercado e considerando a sua estrutura de custos e seus ganhos de eficiência. Em um ambiente competitivo, é de se supor que estes acabem por refletir em melhores propostas no decorrer do processo licitatório.
21.	Não cabe, pois, à administração contratante perquirir acerca dos ganhos de eficiência da empresa contratada. Até porque, caso assim aconteça e queira se apropriar desses ganhos, acabará ocorrendo um desestímulo à busca pela eficiência, impactando negativamente nas propostas a serem apresentadas. O que importa para a administração é a execução dos serviços com o menor preço obtido no certame.
22.	Ademais, como exposto na jurisprudência antes mencionada, a aferição do superfaturamento acabaria sendo feita em relação aos custos do contratado e não aos valores de mercado. Esse proceder, a meu sentir, sequer encontraria amparo no ordenamento jurídico.
23.	A contratação aqui analisada guarda a peculiaridade de que não foi precedida da elaboração de um orçamento estimativo da licitação. A contatação direta ocorreu nos exatos termos da proposta comercial apresentada pela contratada.
24.	Ou seja, diante das especificidades do objeto a ser contatado, considerou-se como preço de mercado a própria proposta comercial.
25.	Ora, era de se supor que esse documento demonstrasse a realidade de custos da proponente, quer nos valores unitários apresentados quer nos quantitativos. Destaco que esses fatores foram considerados no valor da proposta e, consequentemente, no da contratação.
26.	Acontece que o valor praticado não se confirmou quando do seu detalhamento. Em uma contratação precedida de licitação e com base no orçamento efetuado pela administração, poderia se cogitar ter havido mero ganho de eficiência da contratada. No caso em tela, não cabe falar nessa hipótese, pois o documento da própria contratada já deveria ter refletido a real situação da proponente para a execução dos serviços. Seria um contrassenso aceitar uma orçamentação da empresa para depois admitir que ela o descumpra alegando ganho de eficiência em face dela mesma.
27.	O que os autos indicam é que o valor global considerado na proposta comercial não condisse com a realidade, o que levou a administração a efetuar a contratação por valores superiores ao devido.
28.	Caso a proposta comercial tivesse adequadamente considerado os preços de mão de obra lá indicados e a adequada estrutura de tributos, o preço nela constante seria de R$ 1.332.654,80,. Entendo correto, pois, o sobrepreço apontado de R$ 447.345,20. 
29.	Feitas essas considerações, manifesto-me de acordo com a proposta do ilustre Relator.
TCU, Sala das Sessões, em 9 de agosto de 2022.
BENJAMIN ZYMLER
Revisor